臺灣臺中地方法院民事判決
110年度訴字第1596號
原      告  林元楨  
訴訟代理人  韓國銓律師
被      告  汪秀雲  
            汪麗雲  
            黃汪碧雲
            汪智聖  
            汪博聖  
            汪仁聖  
            汪俐玲  
上7人共同
訴訟代理人  柳正村律師
被      告  林純玲  
            林錢麗慧
            林嘉祥  
            林家禾  
            林元中  
            陳豪江  
兼上6人共
同訴訟代理
人          林嘉柏  
上列當事人間分割共有物事件，本院於民國111年5月12日言詞辯
論終結，判決如下：
    主    文
一、兩造共有坐落臺中市○區○○○○段00000地號土地，分割
    如臺中市中山地政事務所110年12月28日山土測字124100號
    土地複丈成果圖所示（如附圖一），符號130-4(甲)面積73.
    29平方公尺分歸原告、被告林純玲、林錢麗慧、林嘉柏、林
    嘉祥、林家禾、林元中、陳豪江共有取得；符號130-4(1)
    (丙)面積97.71平方公尺分歸被告汪秀雲、汪麗雲、黃汪碧
    雲、汪智聖、汪博聖、汪仁聖、汪俐玲共有取得。兩造各自
    分得土地之應有部分比例如附表二所示。
二、兩造共有坐落同上段130-44地號土地，分割如同上附圖一所
    示，符號130-44(乙)面積62.57平方公尺分歸原告、被告林
    純玲、林錢麗慧、林嘉柏、林嘉祥、林家禾、林元中、陳豪
    江共有取得；符號130-44(1)(丁)面積83.43平方公尺分歸被
    告汪秀雲、汪麗雲、黃汪碧雲、汪智聖、汪博聖、汪仁聖、
    汪俐玲共有取得。兩造各自分得土地之應有部分比例如附表
    二所示。
三、訴訟費用由兩造依附表一所示「權利範圍」之比例負擔。
    事實及理由
壹、兩造主張：
一、原告主張：
  ㈠臺中市○區○○○○段000000000000地號土地（下合稱系爭土地）
    為兩造所共有（權利範圍如附表一所示），經查兩造無不得
    分割之約定，亦無不能各別分割之情事，惟目前無法達成分
    割協議，是原告依民法第823條第1項規定請求裁判分割系爭
    土地。又查系爭130-4、130-44地號土地雖為相鄰，但130-4
    地號土地為第一種商業區、130-44地號土地為第二種住宅區
    ，依法無法合併分割。
　㈡原告於起訴時先提出變價分割方案外，另提備位分割方案如
    附圖二所示，即將系爭130-4、130-44地號土地各分割成二
    塊（均按3/7、4/7比例），由被告汪秀雲等7人取得西南區
    塊（占4/7），原告及被告林嘉柏、林純玲、林錢麗慧、林
    嘉祥、林家禾、林元中、陳豪江（下稱原告與被告林嘉柏等
    8人）則取得東北區塊（占3/7）。
　㈢並聲明：1.請准兩造共有坐落臺中市○區○○○○段00000地號土
    地，分割如臺中市中山地政事務所110年12月28日山土測字1
    24100號土地複丈成果圖所示（如附圖一），符號130-4(甲)
    面積73.29平方公尺分歸原告、被告林純玲、林錢麗慧、林
    嘉柏、林嘉祥、林家禾、林元中、陳豪江等八人共有；符號
    130-4(1)(丙)面積97.71平方公尺分歸被告汪秀雲、汪麗雲
    、黃汪碧雲、汪智聖、汪博聖、汪仁聖、汪俐玲等七人共有
    。兩造各自分得土地之應有部分比例如附表二所示。2.請准
    兩造共有坐落同上段130-44地號土地，分割如同上附圖所示
    ，符號130-44(乙)面積62.57平方公尺分歸原告、被告林純
    玲、林錢麗慧、林嘉柏、林嘉祥、林家禾、林元中、陳豪江
    等八人共有；符號130-44(1)(丁)面積83.43平方公尺分歸被
    告汪秀雲、汪麗雲、黃汪碧雲、汪智聖、汪博聖、汪仁聖、
    汪俐玲等七人共有，兩造各自分得土地之應有部分比例如附
    表二所示。
二、被告抗辯稱：
  ㈠被告汪秀雲等7人陳述略以：
　　被告汪秀雲等7人就系爭土地原物分配部分願意保持共有，
    因以被告汪秀雲等7人占有系爭土地應有部分合計7分之4計
    算，被告汪秀雲等7人得分配之面積約181.14平方公尺【（1
    30-4地號土地171㎡+130-44地號土地146㎡）×4/7≒181.14㎡】
    ，加上系爭土地面臨計畫道路8米寬福德街，目前雖然未開
    通，但將來道路開闢，即得作為建築基地使用，並無不能原
    物分割之情形。又因系爭130-4、130-44地號土地之使用分
    區，分別為第一種商業區、第二種住宅區，而不得合併分割
    ，但仍得各別按7分之4（即被告汪秀雲等7人合計應有部分
    ）及7分之3（即原告與其餘被告林嘉柏等7人合計應有部分
    ）分割如臺中市中山地政事務所111年3月11日山土測字0229
    00號土地複丈成果圖（如附圖二）所示。依附表三所示之分
    割方案，若原告仍主張變價分割，即得將附圖二符號丙、丁
    分歸原告與被告林嘉柏等7人共有部分予以變價，亦符合原
    告主張變價分割之本意。並聲明：兩造共有坐落臺中市○區○
    ○○○段000000000000地號土地准予一部原物分割如附圖二所
    示甲、乙部分分歸被告汪秀雲、汪麗雲、黃汪碧雲、汪智聖
    、汪博聖、汪仁聖、汪俐玲等七人，按原應有部分比例保持
    共有。其餘部分如附圖二所示丙、丁部分准予變價分割，並
    將變價所得價金由原告及其餘被告按應有部分比例分配取得
    。
  ㈡被告林嘉柏等7人陳述略以：
　　被告林嘉柏等7人之主張與原告相同，因為都是同一筆土地
    分割出來，沒有兩邊臨路的情形，故本件應無價差的問題，
    同意原告之聲明及主張。
貳、兩造不爭執及爭執事項
一、不爭執事項：
　㈠兩造共有臺中市○區○○○○段000000000000地號兩筆土地（即系
    爭土地），權利範圍如附表一所示。（見本院卷第23至37頁
    ）　
  ㈡系爭130-4地號土地依臺中市政府都市計畫使用分區為第一種
    商業區，系爭130-44地號土地為第二種住宅區。（見本院卷
    第39頁）。
　㈢原告與被告林嘉柏等7人就系爭土地之應有部分合計為7分之3
    ，願意就系爭土地分配部分繼續保持共有。（見本院卷第22
    8至229、318頁）
　㈣被告汪秀雲等7人就系爭土地之應有部分合計為7分之4，願意
    就系爭土地分配部分繼續保持共有。（見本院卷第91至93、
    318頁）　
　㈤對於臺中市中山地政事務所111年1月7日中山地所二字第1110
    000231號函檢送之複丈成果圖、111年3月18日中山地所二字
    第1110002847號函檢送之複丈成果圖，無意見。（見本院卷
    第205至207、222、271至273、318頁）
二、爭執事項： 
　　本件應以何分割方案為妥適可行？
參、本院判斷：　　
一、按各共有人，除法令另有規定外，得隨時請求分割共有物。
　  但因物之使用目的不能分割或契約訂有不分割之期限者，不
　  在此限。民法第823條第1項定有明文。再按共有物之分割，
　  依共有人協議之方法行之。分割之方法不能協議決定，或於
　  協議決定後因消滅時效完成經共有人拒絕履行者，法院得因
　  任何共有人之請求，命為下列之分配：一、以原物分配於各
　  共有人。但各共有人均受原物之分配顯有困難者，得將原物
　  分配於部分共有人。二、原物分配顯有困難時，得變賣共有
　  物，以價金分配於各共有人；或以原物之一部分分配於各共
　  有人，他部分變賣，以價金分配於各共有人，民法第824條
　  第1、2項分別定有明文。本件原告主張系爭土地為兩造所共
　  有（權利範圍如附表一所示），經查兩造無不得分割之約
　  定，亦無不能各別分割之情事，惟目前無法達成分割協議，
　  是原告依民法第823條第1項規定請求裁判分割系爭土地，自
　  屬有據。又查系爭130-4、130-44地號土地雖為相鄰，但130
　  -4地號土地為第一種商業區、130-44地號土地為第二種住宅
　  區，依法無法合併分割，故原告自得就系爭2筆土地分別請
　  求決定分割方案。
二、按裁判分割共有物，屬形成判決，法院定共有物之分割方法
    ，固應斟酌當事人之聲明、共有物之性質、經濟效用及全體
    共有人之利益等，而本其自由裁量權為公平合理之分配，但
    並不受當事人聲明、主張或分管約定之拘束；又按共有物分
    割應審酌共有人之應有部分比例，各共有人之意願，各共有
    人間有無符合公平之原則及整體共有人之經濟利益等因素為
    通盤之考量，以求得最合理之分割方法。經查：
　㈠系爭二筆土地現況為臺中市南區復興路二段巷內空地，現供
　　附近居民停放車輛使用，130-4地號土地上有搭建鐵架遮雨
　　棚等情，業經本院於110年8月16日會同兩造及地政事務所勘
　　驗明確，製有勘驗筆錄、現場照片及臺中市中山地政事務所
　　繪製之土地複丈成果圖（土地現況）附卷可憑（見本院卷11
　　7至129頁）。又原告主張系爭土地上有符號130-4(1)鐵架遮
　　雨棚20平方公尺，係屬被告陳豪江所臨時搭建範圍，符號13
　　0-4(2)14平方公尺鐵架遮雨棚，係屬於前方建物之原承租人
　　所臨時搭建，對本件原物分割方案並無影響，其餘位置則無
　　地上物之阻礙等情，除經本院勘驗明確外，亦為被告所不爭
　　執，故決定分割方案時，自可無庸考慮系爭土地上所搭建之
　　鐵架遮雨棚。
　㈡被告汪秀雲等7人抗辯系爭土地面臨計畫道路8米寬福德街，
    目前雖然未開通，但將來道路開闢，即得作為建築基地使用
    ，並無不能原物分割之情形，又因系爭130-4、130-44地號
    土地之使用分區，分別為第一種商業區、第二種住宅區，而
    不得合併分割，但仍得各別按7分之4（即被告汪秀雲等7人
    合計應有部分）及7分之3（即原告與其餘被告林嘉柏等8人
    合計應有部分）為原物分割等情。已為原告及其餘被告所不
    爭執，故原告就其原先變價分割之主張，亦有提出附圖一所
    示之原物分割方案作為本件主張，而被告汪秀雲等7人所主
    張之原物分割方案則如附圖二所示。本院審酌系爭土地之面
    積及客觀現狀，認本件既有原物分割之方案可供採用，且亦
    兩造亦均有原物分割之意願，則本件就系爭土地自不宜採用
    變價分割方案或一部原物一部變價之分割方案，亦即，本件
    應採用原物分割方法，至於原物分割方案，原告主張附圖一
    之方案，被告汪秀雲等7人主張附圖二之方案，本院應審究
    者，係何者較為可採。
　㈢經比對本件原告所提附圖一分割方案，與被告汪秀雲等7人所
    提附圖二分割方案，二方案均係各別按7分之4（即被告汪秀
    雲等7人合計應有部分）及7分之3（即原告與其餘被告林嘉
    柏等8人合計應有部分）計算面積後製作分割圖，雙方就分
    得之土地亦同意維持共有，其差異僅係分割後坐落位置。亦
    即，依原告附圖一之分割方案，原告與被告林嘉柏等8人分
    得之土地坐落位置在系爭土地之東北方，而依被告汪秀雲等
    7人之分割方案，則系爭土地東北方之位置係由被告汪秀雲
    等7人分得。就此一爭執，本院基於下述理由，認以原告所
    提附圖一之分割方案較為可採：
　　1.系爭土地係藉由東南方之130-43地號土地所形成之巷道為
　　  對外聯絡用，而本件原告如附圖一之分割方案與被告汪秀
　　  雲等7人如附圖二之分割方案，彼此分得之土地面積相若
　　  （即僅有7分之1之差距），而各自分得土地面臨130-43地
　　  號土地巷道之面寬均無減少，僅係二案對於彼此分得之土
　　  地置坐落位置有異而已，故依其等之分割分案，於分得之
　　  土地價值客觀上難認有差異，自無再送鑑價之必要。亦即
　　  ，無論採附圖一或附圖二所示之分割方案，均可認係公平
　　  之分割方案。
　　2.與系爭土地之東北方、北方相毗鄰之土地係臺中市南區下
　　  橋子頭段130-128、132-26，此觀諸附圖一及附圖二所示
　　  成果圖自明。而該103-128地號土地面積187平方公尺、所
　　  有權人係原告與被告林元中各有應有部分2分之1；該132-
　　  26地號土地面積591平方公尺、所有權人係原告與被告林
　　  元中各有應有部分2分之1等情，有該2筆土地之登記謄本
　　  可憑（見本院卷239、241頁）。則本件如採附圖一所示之
　　  方案，由原告與被告林嘉柏等8人分得系爭土地之東北方
　　  ，原告方面就其分得之土地尚可與相鄰之130-128及132-2
　　   6地號土地合併使用，增加分得土地之經濟與利用價值，
　　   且此一方案亦未損及被告汪秀雲等7人之利益。故本院綜
　　   合各情，認原告所提附圖一之分割方案較被告汪秀雲等7
　　   人所提附圖二之分割方案為優。
三、綜上，本件依系爭土地之性質、使用情形、經濟效用、兩造
    之利益、共有人意願及公平性等一切情形，本院認為採取附
    圖一所示之分割方案，係最優之方案，至於分得土地之共有
    人應有部分比例如如附表二所示，爰判決如主文第一項及第
    二項所示。
四、分割共有物之訴，核其性質，兩造本可互換地位，本件原告
    起訴雖於法有據，然被告之應訴乃法律規定所不得不然，其
    所為抗辯自為伸張或防衛權利所必要，且本件分割結果，共
    有人均蒙其利，是以本院認本件訴訟費用，應參酌兩造於分
    割所得之利益，及兩造就系爭房地目前享有應有部分之比例
    等一切情事，由兩造依原應有部分比例分擔，方屬公允，爰
    判決如主文第3項所示。
五、本件判決之基礎已為明確，兩造其餘攻擊防禦方法，經核均
    於判決結果無影響，爰不逐一論駁，附此敘明。
肆、據上論結，依民事訴訟法第80條之1規定，判決如主文。
中　　華　　民　　國　　111 　年　　6 　　月　　16　　日
                  民事第二庭    法  官  李悌愷
正本係照原本作成。
如對本判決上訴，須於判決送達後20日內向本院提出上訴狀（須
附繕本）。如委任律師提起上訴者，應一併繳納上訴審裁判費。
中　　華　　民　　國　　111 　年　　6 　　月　　16　　日
                                書記官  蘇文熙
附表一：
臺中市○區○○○○段000000000000地號土地    編號 共有人 權利範圍 備註 1 汪秀雲 1/7  2 汪麗雲 1/7  3 黃汪碧雲 1/7  4 汪智聖 1/28  5 汪博聖 1/28  6 汪仁聖 1/28  7 汪俐玲 1/28  8 林純玲 1/7  9 林嘉柏 95/700  10 林錢麗慧 1/700  11 林嘉祥 1/700  12 林家禾 1/700  13 林元楨(原告) 103/2100  14 林元中 103/2100  15 陳豪江 1/21                合計  1  
　　　　　　              
附表二（原告方案分配方式） 
土地地號及面積          分配土地之編號及面積 受分配人        分配後之應有部分比例   下橋子頭段130-4地號土地，面積171平方公尺。  附圖一符號(甲)土地，面積73.29平方公尺。  林元楨 103/900      林純玲 300/900   林嘉柏 285/900   林錢麗慧 3/900   林嘉祥 3/900   林家禾 3/900   林元中 103/900   陳豪江 100/900  附圖一符號(1)(丙)土地，面積97.71平方公尺。 汪秀雲 4/16    汪麗雲 4/16   黃汪碧雲 4/16    汪智聖 1/16   汪博聖 1/16   汪仁聖 1/16   汪俐玲 1/16 下橋子頭段130-44地號土地，面積146平方公尺。 附圖一符號(乙)土地，面積62.57平方公尺。 林元楨 103/900   林純玲 300/900   林嘉柏 285/900   林錢麗慧 3/900   林嘉祥 3/900   林家禾 3/900   林元中 103/900   陳豪江 100/900  附圖一符號(1)(丁)土地，面積83.43平方公尺。 汪秀雲 4/16   汪麗雲 4/16   黃汪碧雲 4/16   汪智聖 1/16   汪博聖 1/16   汪仁聖 1/16   汪俐玲 1/16 
　
附表三（被告汪秀雲等7人方案分配方式）
土地地號及面積          分配土地之編號及面積 受分配人        分配後之應有部分比例   下橋子頭段130-4地號土地，面積171平方公尺。  附圖二符號丙土地，面積73.29平方公尺。  林元楨 103/900      林純玲 300/900   林嘉柏 285/900   林錢麗慧 3/900   林嘉祥 3/900   林家禾 3/900   林元中 103/900   陳豪江 100/900  附圖二符號丙土地，面積97.71平方公尺。 汪秀雲 4/16    汪麗雲 4/16   黃汪碧雲 4/16    汪智聖 1/16   汪博聖 1/16   汪仁聖 1/16   汪俐玲 1/16 下橋子頭段130-44地號土地，面積146平方公尺。 附圖二符號丁土地，面積62.57平方公尺。 林元楨 103/900   林純玲 300/900   林嘉柏 285/900   林錢麗慧 3/900   林嘉祥 3/900   林家禾 3/900   林元中 103/900   陳豪江 100/900  附圖二符號乙土地，面積83.43平方公尺。 汪秀雲 4/16   汪麗雲 4/16   黃汪碧雲 4/16   汪智聖 1/16   汪博聖 1/16   汪仁聖 1/16   汪俐玲 1/16